【裁判字號】    89,上訴,3372
【裁判日期】    891128
【裁判案由】    誣告
【裁判全文】
臺灣高等法院刑事判決                          八十九年度上訴字第三三七二號
    上  訴  人
    即  自訴人  乙○○
    被      告  甲○○
    選任辯護人  王東山
                許文生
右上訴人因被告誣告案件，不服臺灣臺北地方法院八十九年度自字第五０一號，中華
民國八十九年八月二十九日第一審判決，提起上訴，本院判決如左：
    主  文
上訴駁回。
    理  由
一、自訴意旨如自訴狀（如附件）所載。
二、自訴人乙○○認被告甲○○涉犯誣告罪嫌，無非以：被告甲○○承租系爭建物租
    金高達每月新台幣（下同）一百三十二萬元，租賃期間自八十五年八月一日起，
    依常情，被告承租系爭建物作為生意用，則其就建物是否業已核發使用執照及接
    通水電等情，應無全然未予聞問之理；且被告既至現場查看完工進度，而已知悉
    系爭建物尚未完工之情事，復可隨時向主管機關申請調查建物使用執照核發情形
    ，此據原審法院八十六年度自字第七三二號刑事判決認定明確，顯見被告明知系
    爭建物本無使用執照，無法接水電，竟於租賃期間內，因資力困難，而以不實事
    實指控自訴人有詐欺故意；參以系爭建物係由案外人峻榮營造工程股份有限公司
    （以下簡稱峻榮公司）承造施工，被告與峻榮公司相熟，曾與峻榮公司於八十五
    年七月八日簽立其他工程協議，則被告理當知悉系爭建物當時實際狀況；又自訴
    人與被告間曾就租金及押租金等相關事項於八十五年九月七日達成協議，果自訴
    人有詐欺被告之情事，被告焉有於簽訂租賃系爭標的物協議後三個月另與自訴人
    就租金及押租金成立協議之理，顯見被告自始知悉租賃標的實際狀況，無受詐欺
    之情事。
三、訊據被告堅決否認有誣告之犯行，辯稱：自訴人介紹伊向東光鋼鐵機械股份有限
    公司（以下簡稱東光公司）承租不動產，伊前往系爭房屋查看，發現雖已近完工
    ，但尚無水電裝置，自訴人對此表示最少一個月即可完成「一切設備」，但屆期
    仍未能提供水電，交付堪用之租賃標的物，伊因認出租人有義務提供水電，乃發
    函催告並解除契約，詎東光公司仍繼續提示伊先前交付之租金支票，伊乃自訴東
    光公司負責人甘建成及自訴人乙○○詐欺，而進行訴追，並非故意虛構事實而誣
    告等語。
四、按犯罪事實應依證據認定之，無證據不得推定其犯罪事實；又不能證明被告犯罪
    者，應諭知無罪之判決，刑事訴訟法第一百五十四條、第三百零一條第一項分別
    定有明文；且認定不利於被告之事實須依積極證據，苟積極證據不足為不利於被
    告事實之認定時，即應為有利於被告之認定（最高法院三十年台上字第八一六號
    判例參照）。次按誣告罪之成立以意圖他人受刑事處分或懲戒處分，而為虛偽之
    告訴告發報告者為要件，所謂虛偽係指明知無此事實故意捏造者而言，若告訴人
    誤認有此事實或以為有此嫌疑，自不得指為虛偽，即難科以本罪（最高法院四十
    年台上字第八八號判例參照）；亦即行為人所誣告之內容必須為虛偽者，始成立
    誣告罪，若係出於誤會或懷疑被訴人有犯罪事實而為申告，縱其後因所訴內容不
    能證明為真實，或所訴內容根本不成立犯罪，該告訴人並不即因此而負誣告罪之
    刑責。
五、經查：
    (1)出租人東光公司早於八十四年十一月二十日即委由律師發函終止東光公司與自
      訴人乙○○間之土地租賃契約，並沒收其保證金等情，有東光公司終止租約函
      在卷可按（附於原審八十六年度自字第七三二號卷宗第十六頁），而自訴人乙
      ○○係於八十五年六月十三日始與被告甲○○協議將自訴人上開承租人地位讓
      予被告，此亦有協議書附卷可參（附於原審八十六年度自字第七三二號卷宗第
      四頁）。是被告指訴：自訴人於上述租約遭終止後，竟仍於八十五年六月十三
      日以承租人地位與被告簽訂協議書，約定將原向東光公司承租土地之權利轉讓
      予自訴人，顯係明知對上述土地已無任何權利可轉讓，而涉嫌詐欺等語，係依
      上述客觀事實所為之推論，並非故意虛構事實而為誣告。
    (2)被告甲○○與東光公司簽訂之租賃契約書，其租賃標的物係房屋等情，有房屋
      租賃契約書可證（附於原審八十六年度自字第七三二號卷宗第六頁），而該租
      賃物之起造人係東光公司，因尚積欠承造人工程款未付清，致未取得使用執照
      ，因此無法接水電等情，為東光公司於原審八十五年度重訴字第一五二一號請
      求返還押標金民事事件中所不爭執。按承租人需自行申請水電，為租賃契約之
      重要事項，理應於租賃契約中約定；惟依前開租賃契約內容觀之，並無由被告
      甲○○自行取得使用執照據以申請水電之約定，且被告與東光公司所簽訂者係
      房屋租賃契約，非合建或租地建屋契約，是甲○○以承租人身分如何申請使用
      執照據以申請水電，亦未見雙方有任何約定。參以：上開民事事件中東光公司
      聲請傳訊之證人即美的育樂公司負責人吳順武、美的育樂公司與東光公司間租
      賃契約連帶保證人戴玉興、詰安公司股東薛寶龍亦分別表示：不清楚東光公司
      與甲○○間租賃契約有無約定使用執照及水電接通等問題（該民事事件卷一審
      第九十一頁、二審卷第九十二至九十四頁參照），足見被告甲○○透過自訴人
      乙○○之引介，與東光公司簽訂房屋租賃契約時，雙方並未就使用執照及水電
      接通之義務由何人負擔為任何約定。是被告甲○○事後本於承租人之地位，於
      要求出租人東光公司交付合於約定使用、收益之租賃物（取得使用執照，接通
      水電）未果後，認東光公司收取租金，竟拒絕交付合於使用目的之租賃物，涉
      嫌與介紹人即自訴人乙○○共同詐欺其交付租金等情，係依其就客觀事實所為
      之主觀認知所為之指訴，並無故意虛構不實事實之情事。
    (3)至自訴人所指：被告甲○○承租系爭建物租金高達每月一百三十二萬元，租賃
      期間自八十五年八月一日起，則其就承租預為營業用之建物是否業已核發使用
      執照及接通水電等情，應無全然未予聞問之理；且被告既至現場查看完工進度
      ，而已知悉系爭建物尚未完工之情事，復可隨時向主管機關申請調查建物使用
      執照核發情形，並與施工廠商峻榮公司熟稔，則被告理當知悉系爭建物當時實
      際狀況等情；及證人薛寶龍於上開請求返還押租金民事事件二審中所言：系爭
      建物沒有水電是事實，甲○○應該知道等語（上開民事第二審卷宗第九十四頁
      參照），按法律上之義務與權利，苟無特別約定，應依循法律所規定，查出租
      人應以合於所約定、使用、收益之租賃物交付承租人，並應於租賃關係存續中
      ，保持合於約定、使用、收益之狀態，此為民法第四百二十三條所明定，如上
      所述，依租賃契約內容觀之，並無由被告甲○○自行取得使用執照據以申請水
      電之約定，且被告與東光公司所簽訂者係房屋租賃契約，非合建或租地建屋契
      約，是甲○○以承租人身分如何申請使用執照據以申請水電，亦未見雙方有任
      何約定，即應依上開民法第四百二十三條所規定，不得科被告以法律及約定以
      外之責任，而由出租人坐享租金之利益，乃自訴人竟將此責任轉嫁予被告，指
      訴被告有此責任，自非妥適，更何況，依自訴人上開指訴，亦僅能推認被告簽
      約承租之始知悉房屋尚未完工、接通水電之事實，惟亦不能以此遽認被告甲○
      ○自始明知自己負有自接水電之義務，而故意虛構對方違約之事實；另被告雖
      曾就租金及押租金等相關事項與自訴人於八十五年九月七日達成協議，並曾於
      八十五年九月二十五日書立切結書請求換票延緩給付租金期限（請求將原八十
      五年十月一日、八十五年十一月一日、八十五年十二月一日、八十六年一月一
      日發票日之租金支票換票為八十二年二月一日發票日之支票），此分別據自訴
      人於原審八十九年八月十七日審判期日提出協議書為證，並經原審法院於八十
      六年度自字第七三二號案件就換票延緩給付上開租金期限一事為調查；然此均
      係被告甲○○本於其承租人依約給付租金之義務，所為之繳付租金及相關處理
      行為；其於履行承租人支付租金義務後，仍得行使其承租人權利，請求出租人
      東光公司接通水電，交付合用之租賃物。是單以被告承租之初仍陸續處理租金
      支付相關事務一事，尚不能推認被告甲○○係明知有自接水電之義務，而於事
      後虛構東光公司違約之事實，誣告自訴人乙○○及東光公司負責人甘建成之意
      思。
    (4)被告甲○○原自訴乙○○、甘建成詐欺案件，固經原審八十六年度自字第七三
      二號刑事判決以：上述紛爭係因租賃法律關係而生之民事債務不履行糾紛，且
      查無其他證據證明乙○○、甘建成二人有何詐欺犯行為由，判決自訴人乙○○
      及案外人甘建成無罪，並經本院判決駁回上訴確定，有該二件判決可按。惟該
      前案刑事判決亦不否認：該案件係甲○○與東光公司之租約未就何人應負申請
      使用執照並接通水電之義務予以約定，致生爭執之事實；而被告甲○○依照上
      開租約內容本不負自接水電之義務一節，業經原審法院八十五年度重訴字第一
      五二一號民事判決及本院八十六年度重上字第四七九號判決民事判決認定無訛
      ，有各該民事判決附卷可參；是被告甲○○本於其為承租人無自接水電義務之
      認知，要求出租人東光公司履行申請使用執照，接通水電義務，交付合於租賃
      契約之租賃物未果後，認東光公司負責人甘建成與自訴人乙○○涉嫌共同詐欺
      其交付租金，即係主觀上認有此嫌疑，而為申告。縱其後因所訴內容不能證明
      有犯罪，該自訴人即本件被告尚不得因此而負誣告罪之刑責。
六、綜上所述，依現存卷證，足認被告甲○○係因主觀上認案外人東光公司收取租金
    後，拒絕依約就租賃標的物申請使用執照，接通水電，交付合用之標的物，又拒
    絕返還租金，涉嫌與介紹人乙○○共同詐欺租金，因而提起前案自訴，並非故意
    虛構事實而為指訴。自難單以所訴案件因不能證明犯罪經判決無罪確定，而遽令
    被告負誣告罪責。綜上所述，被告所為，核與誣告罪之構成要件有間，此外，復
    查無其他積極證據足資證明被告係意圖他人受刑事處分，而虛偽指訴明知為不實
    之犯罪事實；不能證明被告有誣告犯行，自應為被告無罪之諭知。
七、原審以不能證明被告有誣告犯行，為被告無罪之諭知，其認事用法並無違誤，上
    訴人猶以原審未考慮被告欲使上訴人及訴外人甘建成受詐欺之刑罰，經判決上訴
    人無罪確定之事實，竟為被告無罪之諭知等情詞，提起上訴，其上訴即無理由，
    應予駁回。
八、本件自訴人經合法傳喚，無正當理由不到庭，爰不待其陳述而為判決。
據上論斷，應依刑事訴訟法第三百六十八條、第三百六十四條、第三百三十一條第一
項後段，判決如主文
中      華      民      國      八十九    年    十一    月    二十八    日
                              臺灣高等法院刑事第二十一庭
                                  審判長法  官  葉  騰  瑞
                                        法  官  莊  明  彰
                                        法  官  黃  國  忠
右正本證明與原本無異。
如不服本判決應於收受送達後十日內向本院提出上訴書狀，其未敘述上訴之理由者並
得於提起上訴後十日內向本院補提理由書（均須按他造當事人之人數附繕本）。
                                        書記官  劉  貞  達
中      華      民      國      八十九    年    十二    月      一      日


司法院資訊處製作；財團法人民間司法改革基金會備份。
